【裁判字號】    94,易,602
【裁判日期】    950330
【裁判案由】    毀損債權
【裁判全文】
臺灣臺南地方法院刑事判決               94年度易字第602號
公  訴  人  臺灣臺南地方法院檢察署檢察官
被      告  甲○○
上列被告因毀損債權案件，經檢察官提起公訴（94年度偵字第55
76號），本院判決如下：
    主  文
甲○○無罪。
    理  由
一、公訴意旨略以：甲○○前因向乙○○借款，並開立如附表所
    示之本票3紙為擔保，後經乙○○向法院聲請裁定准予強制
    執行，而分別為臺灣高雄地方法院及臺灣臺南地方法院，於
    民國90年8月17日及91年3月14日，以90年度票字第15221號
    及91年度票字第1313號民事裁定准許在案。詎甲○○明知上
    開借貸債務未完全清償，其財產仍處於隨時得受強制執行之
    際，竟基於損害乙○○上開債權之意圖，將其所有坐落臺南
    縣新營市○○段11地號土地，於92年4月1日，以贈與為原因
    ，移轉登記予不知情之姜毓玟（另由檢察官為不起訴處分）
    ，以此方式處分其財產。嗣因乙○○於93年9月30日，向臺
    南縣鹽水地政事務所申請上開土地謄本時，始發覺上情。因
    認被告甲○○涉犯刑法第356條之毀損債權罪嫌。
二、
  (一)按犯罪事實，應依證據認定之，無證據不得認定其犯罪事實
    ；又不能證明被告犯罪者，應諭知無罪之判決，刑事訴訟法
    第154條第2項、第301條第1項分別定有明文。次按事實之認
    定，應憑證據，如未能發現相當證據，或證據不足以證明，
    自不能以推測或擬制之方法，為裁判基礎；認定不利於被告
    之事實，須依積極證據，苟積極證據不足為不利於被告之事
    實認定時，即應為有利於被告之認定，更不必有何有利之證
    據；又認定犯罪事實所憑之證據，雖不以直接證據為限，間
    接證據亦包括在內；然而無論直接或間接證據，其為訴訟上
    之證明，須於通常一般之人均不致有所懷疑，而得確信其為
    真實之程度者，始得據為有罪之認定。最高法院40年台上字
    第86號、30年上字第816號、76年台上字第4986號分別著有
    判例可資參照。
  (二)按刑事訴訟法第161條已於91年2月8日修正公布，修正後同
    條第1項規定：檢察官就被告犯罪事實，應負舉證責任，並
    指出證明之方法。因此，檢察官對於起訴之犯罪事實，應負
    提出證據及說服之實質舉證責任。倘其所提出之證據，不足
    為被告有罪之積極證明，或其闡明之證明方法，無從說服法
    官以形成被告有罪之心證，基於無罪推定之原則，自應為被
    告無罪判決之諭知，最高法院著有92年度台上字第128號判
    例可資參照。
三、本件公訴意旨認被告甲○○涉犯前揭罪嫌，無非係以告訴人
    已取得如附表所示3張本票准許強制執行之民事裁定，而被
    告竟又將坐落臺南縣新營市○○段11地號土地，於92年4月1
    日以贈與為原因，移轉登記予姜毓玟為據云云。訊據被告固
    坦承積欠告訴人乙○○債款，且將上開土地贈與姜毓玟等情
    不諱，惟堅決否認有何損害債權犯行，辯稱：我有拿許多所
    有權狀給告訴人看，當時告訴人所選取的土地，以當時市場
    行情到銀行貸款，也有超過向告訴人借款的債權價值。我有
    欠姜毓玟錢，況且也認為設定給告訴人的土地已經夠價值了
    ，所以才會移轉臺南縣新營市○○段11地號土地給姜毓玟等
    語。經查：
  (一)告訴人業於90年8月17日及91年3月14日，分別取得臺灣高雄
    地方法院90年度票字第15221號及本院91年度票字第1313號
    民事裁定，有該裁定2件存卷可憑（見93年度發查字第2591
    號偵查卷第5、7頁）。又被告將坐落臺南縣新營市○○段11
    地號土地，於92年4月21日贈與給姜毓玟，而姜毓玟再於93
    年8 月16日出售與第三人蕭珠生，亦有臺南縣鹽水地政事務
    所審查異動索引及土地登記簿謄本附卷可考（見同上偵查卷
    第18、19頁），當屬真實無誤。
  (二)惟刑法第356條損害債權罪，係以債務人於將受強制執行之
    際，意圖損害債權人之債權，而毀壞、處分或隱匿其財產，
    為其構成要件，則被告處分財產之目的，自應是意圖損害債
    權人之債權，始與該罪之構成要件相符。本件告訴人早於90
    年8月17日，即取得臺灣高雄地方法院90年度票字第15221號
    ，金額新台幣（下同）二百萬元本票准許強制執行之民事裁
    定，而該裁定於90年10月16日以寄存送達方式送達予被告，
    則有送達回證可稽（見同上偵查卷第6頁），故被告於該裁
    定送達後即知悉告訴人已取得執行名義，可隨時聲請法院強
    制執行查封拍賣其財產。若被告有意規避告訴人之強制執行
    ，而損害告訴人債權之實行，自應儘快處分其財產方可達成
    其目的，然被告乃遲至告訴人取得執行名義後約一年半之久
    ，即92年4月21日，始移轉土地與案外人姜毓玟。又民法第
    244 條第1項規定：「債務人所為之無償行為，有害及債權
    者，債權人得聲請法院撤銷之。」如上述之移轉目的是為避
    免告訴人之執行，為免告訴人按民法第244條第1項規定撤銷
    此贈與行為，案外人姜毓玟即應儘速將受贈土地移轉與他人
    ，使告訴人無法對第三人蕭珠生再行使撤銷權，但姜毓玟直
    到受贈後一年4月之久，即93年8月16日，方出售土地與第三
    人蕭珠生。因此，依上述被告所有土地移轉之時間點觀之，
    殊難認被告處分該筆土地是為避免告訴人強制執行及損害其
    債權。
  (三)再證人姜毓玟於偵查中結證稱「之前我有借錢給我妹妹姜毓
    琦，．．．我先提要還錢，他說沒有錢，有土地要過戶給我
    ，．．．（被告欠）超過四百萬元以上，錢都是我妹妹向我
    借的，甲○○沒有向我借過錢。．．．過戶都是我妹妹去辦
    的。」等語（見同上偵查卷第38頁）；證人姜毓琦於偵查中
    亦證稱「借四百多萬元，是用我的名義借錢，．．．（檢察
    官問：甲○○過戶前知道否？）知道，因為是我跟他要求的
    。．．．」等語（見同上偵查卷第48頁）。證人姜毓玟、姜
    毓琦所證借款乙節，互核相符，且有互助會單、合作金庫客
    戶借款及保證明細卡、臺灣銀行存摺、郵政存簿儲金簿影本
    存卷可證，足徵被告確有透過其妻姜毓琦向姜毓玟借款無訛
    。而債務人之全部財產為全體債權之總擔保，債權人未為假
    扣押、假處分等保全程序或本案強制執行前，債務人自有權
    選擇先清償何債權人之何筆債權。所以，被告雖以贈與名義
    移轉土地與證人即債權人姜毓玟，但其目的乃是清償之前所
    借之債款，應無違法之處。
  (四)末查，被告就其所欠告訴人之債務，業提供坐落臺南縣東山
    鄉○○○段509-1、509-4、509-5、1167地號等4筆土地給告
    訴人設定抵押權，有土地登記第一類謄本可參（見94年偵字
    第5576號偵查卷第56~63頁）。同時證人即告訴人乙○○到
    庭證稱「（檢察官問：當初是否知道東山鄉該筆土地的價值
    ？我不知道，我拿去給代書看，調出公告現值後，我就告訴
    甲○○只要以公告現值借款給他，甲○○卻打電話去給代書
    ，說要以公告現值加四成為借款額度，但是我比較保守，所
    以還是以公告現值總額借款給甲○○。（檢察官問：就你方
    才所述，你知道甲○○除了東山鄉此筆你設定抵押的土地以
    外，還有其他土地？）知道，但是是甲○○告訴我的，說他
    有一些土地。．．．（陪席法官問：被告所有的以上開四筆
    土地設定抵押外，及除臺南縣新營市○○段11地號土地外，
    被告還有無其他土地可以供為清償？）他還有其他好幾十塊
    土地，但是都是持分，有的還有三七五減租。」等語。依一
    般土地買賣而言，市價通常較諸公告現值為高，告訴人已證
    陳被告提供擔保之4筆土地僅以公告現值借款，同時被告尚
    有其他數十筆土地可供債權人求償，故被告所辯無損害債權
    之意思，伊認為設定給告訴人的土地已經夠價值了，所以才
    會移轉臺南縣新營市○○段11地號土地給姜毓玟等語，自可
    堪採信。
四、綜上所述，被告移轉土地與姜毓玟既是為清償所積欠之借款
    ，且其移轉土地係在告訴人取得執行名義後一年多之後的事
    ，況已提供4筆土地給告訴人作為債務擔保，故其主觀上認
    已足供清償告訴人之債務，因此，被告顯無損害債權人之債
    權的意圖。本件依調查所得證據亦尚不足以證明被告確有公
    訴意旨所指損害債權之意圖存在。此外，復查無其他積極證
    據足資證明被告確有損害債權之犯行，揆諸首開說明，本件
    犯罪尚屬不能證明，應為無罪之諭知。
五、據上論斷，應依刑事訴訟法第301條第1項，判決如主文。
本案經檢察官丙○○到庭執行職務。
中    華    民    國    95    年    3     月    30    日
                  刑事第七庭    審判長法  官   林英志
                                      法  官   林勝利
                                      法  官   彭喜有
以上正本證明與原本無異。
如不服本判決應於送達後10日內向本院提出上訴狀。
                                      書記官  黃傳鈞
中    華    民    國    95    年    3     月    30    日
附表：
┌─┬─────┬─────┬─────┬─────┐
│編│發票日    │票面金額（│到期日    │票據號碼  │
│號│          │新臺幣）  │          │          │
├─┼─────┼─────┼─────┼─────┤
│１│８７年８月│２百萬元  │８７年１０│７７８６４│
│  │３日      │          │月３日    │８號      │
├─┼─────┼─────┼─────┼─────┤
│２│９０年２月│３２萬元  │９０年２月│４４８８２│
│  │７日      │          │１０日    │７號      │
├─┼─────┼─────┼─────┼─────┤
│３│９０年８月│３６萬元  │９０年８月│０２９８７│
│  │１４日    │          │１４日    │７號      │
└─┴─────┴─────┴─────┴─────┘


司法院資訊處製作；財團法人民間司法改革基金會備份。
